---
title: "Manual de Demografía y Bioestadística"
author:
  - name: "Almirall Fabián, Calvo Sebastián, Martínez Anderson, Zhu Justin"
    affiliation: "Universidad de Costa Rica, Escuela de Estadística"
date: last-modified
lang: es
format:
  html:
    theme:
      light: cosmo
      dark: darkly
    toc: true
    toc-depth: 3
    code-fold: true
    code-summary: "Ver código R"
    code-copy: true
    embed-resources: true
    smooth-scroll: true
  pdf:
    toc: true
    number-sections: true
    papersize: letter
    geometry:
      - top=25mm
      - bottom=25mm
      - left=30mm
      - right=30mm
---

# Fundamentos y Conceptos Operativos

La **demografía** es la ciencia que estudia a las poblaciones humanas en cuanto a su dimensión, estructura y evolución \[5\]. Se distingue de los estudios de población en que estos analizan determinantes y consecuencias desde disciplinas como la sociología o la economía.

-   **Estado (**$Stock$): Población en un instante dado (fecha fija), medida comúnmente con censos.
-   **Movimiento (**$Flujo$): Sucesos en un período (nacimientos, defunciones, migraciones), medidos con registros vitales.
-   **Cohorte:** Conjunto de sujetos que comparten una característica en un período dado \[6\].
-   **Bioestadística:** Aplicación de estadística en ciencias biológicas; su aplicación al estudio de enfermedades es la **epidemiología**.

------------------------------------------------------------------------

# Composición de la Población: Sexo y Edad

El análisis de la estructura poblacional permite identificar subgrupos y dinámicas de dependencia.

### Razón de Masculinidad ($RM$)

Indica la cantidad de hombres por cada 100 mujeres \[7\].

$$\text{RM} = \frac{N_{Masc}}{N_{Fem}} \times 100$$

**Interpretación:** Si $RM = 90$, hay 90 hombres por cada 100 mujeres \[7\]. **Observación:** Al nacer suele ser $\approx 105$ y tiende a descender con la edad en poblaciones sin alta mortalidad materna.

```{r}
#| eval: true
#| echo: false
#| include: false

library(readxl)
library(tidyverse)
# Colocar dirección cada vez que se corre todo
base = read_excel("~/GitHub/Manuals_of_statistics/Manuales de Demografía y Bioestadística/razones_lab1.xlsx") 

df_long <- base %>%
  pivot_longer(
    cols = c(`1973`, `1984`, `2000`, `2011`), 
    names_to = "Anio", 
    values_to = "Razon_Masculinidad"
  ) %>%
  mutate(Anio = as.numeric(Anio)) # Convertir año a número para el eje X
```

```r
#| eval: false

# Librerías
library(ggplot2) 
library(dplyr)
#o bien puede cargar library(tidyverse) 
ggplot(df_long, aes(x = Edadsimple, y = Razon_Masculinidad, color = factor(Anio)))+
  geom_line(size = 1) +
  geom_point() +
  labs(
    title = "Razón de masculinidad en Costa Rica en los años \n1973,1984, 2000, 2011
",
    x = "Edad Simple",
    y = "Razón de Masculinidad",
    color = "Año"
  ) +
  theme_minimal()
```

```{r, warning=FALSE}
#| eval: true
#| echo: true
#| include: true

# Librerías
library(ggplot2) 
library(dplyr)
# o bien puede cargar library(tidyverse) 

ggplot(df_long, aes(x = Edadsimple, y = Razon_Masculinidad, color = factor(Anio)))+
  geom_line(size = 1) +
  geom_point() +
  labs(
    title = "Razón de masculinidad en Costa Rica en los años \n1973, 1984, 2000, 2011",
    x = "Edad Simple",
    y = "Razón de Masculinidad",
    color = "Año"
  ) +
  theme_minimal()
```

### Pirámides de Población

```r
ggplot(df_final, aes(x = Edadsimple, y = Poblacion, fill = Sexo)) +
  geom_bar(stat = "identity", width = 1) +
  coord_flip()
```

### Razones de Dependencia

Relacionan la población dependiente ($0-14$ y $65+$ años) con la población en edades laborales ($15-64$ años).

$$\begin{aligned} \text{Razón de dependencia} &= \frac{N_{0-14} + N_{65+}}{N_{15-64}} \times 100 \\[15pt] \text{Razón de dependencia joven} &= \frac{N_{0-14}}{N_{15-64}} \times 100 \\[15pt] \text{Razón de dependencia mayor} &= \frac{N_{65+}}{N_{15-64}} \times 100 \\[15pt] \text{Razón de envejecimiento} &= \frac{N_{65+}}{N_{0-14}} \times 100 \end{aligned}$$

**Ejemplos de Interpretación:**

-   **Dependencia = 91:** Hay 91 personas dependientes (jóvenes y mayores) por cada 100 en edad laboral.
-   **Envejecimiento = 82:** Hay 82 personas mayores por cada 100 jóvenes.

### Otros Indicadores de Estructura

-   **Razón de Longevidad:** $\text{R}_{Long} = \frac{N_{75+}}{N_{65+}} \times 100$
-   **Razón Niño/Mujer (**$RNM$): Medida indirecta de fecundidad. $$\text{RNM} = \frac{N_{0-4}}{NF_{15-49}} \times 100$$

------------------------------------------------------------------------

# Calidad de la Información (Declaración de la Edad)

La calidad se ve afectada por omisión diferenciada, preferencia de dígitos o exageración de la edad.

### Índice de Whipple ($IW$)

Mide la atracción hacia dígitos finales (0 y 5) asumiendo una distribución uniforme.

$$\begin{aligned}
I_W (\text{General}) &= \frac{5 \times (N_{25} + N_{30} + N_{35} + N_{40} + N_{45} + N_{50} + N_{55} + N_{60})}{N_{23-62}} \times 100 \\[25pt]
I_W (\text{Solo dígito 0}) &= \frac{10 \times (N_{30} + N_{40} + N_{50} + N_{60})}{N_{30-69}} \times 100 \\[25pt]
I_W (\text{Solo dígito 5}) &= \frac{10 \times (N_{25} + N_{35} + N_{45} + N_{55})}{N_{25-64}} \times 100
\end{aligned}$$

| Rango de IW | Clasificación de la información |
|:------------|:--------------------------------|
| 100 a 104   | Muy precisa                     |
| 105 a 109   | Precisa                         |
| 110 a 124   | Aproximada                      |
| 125 a 174   | Deficiente                      |
| 175 o más   | Muy deficiente                  |

```r
indice_whipple <- base %>% 
  filter(Edadsimple >= 23 & Edadsimple <= 62) %>%
  group_by(Año) %>% # Agrupamos por año 
  summarise(
    # Numerador: Suma de poblaciones en edades terminadas en 0 o 5
    sum_0_5 = 5*sum(Total[Edadsimple %in% seq(25, 60, by = 5)]), 
    
    # Denominador: Población total del rango
    p_total_rango = sum(Total),
    
    # Cálculo final
    Whipple = (sum_0_5 / (p_total_rango)) * 100
  )
```

### Índice de Myers ($IM$)

Analiza la preferencia hacia cada dígito del 0 al 9; su supuesto principal es la **linealidad**.

$$M_j = (j + 1) \times v_j + (10 - j) \times v'_j$$ $$I_M = 100 \times \sum_{j=0}^{9} \left| \frac{M_j}{\sum M_j} - 0.1 \right|$$

| Rango de IM | Concentración de un dígito |
|:------------|:---------------------------|
| 0 a 4.99    | Baja concentración         |
| 5 a 14.99   | Mediana concentración      |
| 15 a 29.99  | Alta concentración         |
| 30 a más    | Muy alta concentración     |

```r
# Rango de edades: 10 a 79
rango_myers <- base %>%
  filter(Edadsimple >= 10 & Edadsimple <= 79) %>%
  mutate(Digito = Edadsimple %% 10) # Extrae el último dígito de la edad

# 1. Calculamos la población por dígito en dos bloques
# Bloque A: Edades 10 o más | Bloque B: Edades 20 o más
myers_calculo <- rango_myers %>%
  group_by(Año, Digito) %>%
  summarise(
    v_j = sum(Total[Edadsimple >= 10]),
    v_jprima = sum(Total[Edadsimple >= 20 ])
  ) %>%
  mutate(
    # 2. Aplicamos los Pesos de Myers
    j_mas_uno = Digito + 1,
    diez_menos_j = 10 - Digito,
    # 3. Población "Mezclada" (Blended Population)
    m_j = (v_j * j_mas_uno) + (v_jprima * diez_menos_j)
  )

# 4. Cálculo del Índice Final por Año
indice_myers_final <- myers_calculo %>%
  group_by(Año) %>%
  mutate(
    Suma_Total_Mezclada = sum(m_j),
    Porcentaje_Real = abs((m_j / Suma_Total_Mezclada)-0.1)) %>% 
  summarise(indice = sum(Porcentaje_Real)*100)
```

------------------------------------------------------------------------

# Medidas Demográficas Relativas y Estandarización

-   **Tasa Operativa:** $Tasa = \frac{\text{Eventos en } t}{P_{mid} \text{ en } t}$ \[13\].
-   **Probabilidad de muerte (**$q_0$): $q_0 = \frac{D_{0, cohorte X}}{B_{cohorte X}}$ \[14\].
-   **Tasa Bruta de Natalidad (**$TBN$): $\frac{Nacimientos}{P_{mid}} \times 1000$ \[14\].
-   **Tasa Bruta de Mortalidad (**$TBM$): $\frac{Defunciones}{P_{mid}} \times 1000$ \[14\].
-   **Estandarización Directa (**$TBM_{est}$): $TBM_{est} = \sum_{x=0}^{\omega} f_x \times m_x$ \[15\].

------------------------------------------------------------------------

# Dinámica Demográfica y Modelos de Crecimiento

## Suavizamiento

Existen métodos específicos de suavizamiento para corregir irregularidades en los datos demográficos.

## Prorrateo

Técnica utilizada para redistribuir proporcionalmente datos no especificados.

## Componentes de cambio demográfico

$$N_{t+k} = N_t + B_{t,t+k} - D_{t,t+k} + I_{t,t+k} - E_{t,t+k}$$ Usando el Saldo Neto Migratorio: $$(SNM): N_{t+k} = N_{t} + B_{t,t+k} - D_{t,t+k} + SNM_{t,t+k}$$

------------------------------------------------------------------------

## Modelos de crecimiento

### Modelo de crecimiento aritmético

**Cálculo de tasa:** $r_a = \frac{1}{t} \times \left( \frac{N_F}{N_0} - 1 \right)$

```r
# Cálculo de la tasa r 
r <- (1/t)*((N_final/N_0)-1)   
# Estimación 
N_t = N_pivote * (1 + r*t_prima)  
```

### Modelo de crecimiento geométrico

**Cálculo de tasa:** $rg = (\frac{N_F}{N_0})^{1/t} - 1$

```r
r = (N_final/N_0)^(1/t) - 1 
N_t = N_pivote * (1 + r)^t_prima
```

### Modelo de crecimiento exponencial

**Cálculo de tasa:** $re = \frac{1}{t} \ln(\frac{N_F}{N_0})$

```r
r = log(N_final / N_0) * (1/t) 
N_t = N_pivote * exp(r * t_prima)
```

### Modelo de crecimiento logístico

$$N_t = N_I + \frac{N_F}{1 + \exp\left( \frac{t_I - t}{\phi} \right)}$$

------------------------------------------------------------------------

# Cálculo del t

Se deben calcular los tiempos transcurridos ($t$) y los tiempos desde el pivote ($t'$) mediante:

$$t = (Año_f - Año_0) - \frac{1}{12}(Mes_f - Mes_0) - \frac{1}{365.25}(Día_f - Día_0)$$

```r
#| label: calculo-t-lubridate 
library(lubridate) 
fecha0 = ymd("2020-01-01") 
fecha_obj = ymd("2030-07-01") 
# Cálculo de t en años decimales 
t = as.numeric(difftime(fecha_obj, fecha0, units = "days")) / 365.25 
```
