---
title: "Proyecto Final -- Teoría Estadística (XS3310)"
subtitle: "Universidad de Costa Rica · Ciclo I 2026"
author: "Anderson Martínez Abarca, Sebastián Calvo, Justin Zhu, Fabián Almirall"
date: "`r format(Sys.Date(), '%d de %B de %Y')`"
output:
  pdf_document:
    toc: true
    toc_depth: 3
    number_sections: true
    latex_engine: xelatex
    includes:
      in_header: header.tex
  word_document:
    toc: true
    toc_depth: '3'
---





---

# Parte I. Comparación de intervalos de confianza utilizando diferentes técnicas

El archivo `población.RData` contiene un vector de altura (en centímetros) de una población de 1500 estudiantes universitarios en Costa Rica. El objetivo es extraer una muestra de tamaño $n = 50$ de esta población con reemplazo y realizar inferencia sobre la altura promedio poblacional, denotada por $\theta$. Específicamente, se busca el intervalo de confianza del 99% para $\theta$ utilizando tres métodos.

```{r carga-datos}
# Renombra el archivo para evitar problemas de encoding con la 'o' acentuada,
# luego carga el vector x con las alturas de los 1500 estudiantes universitarios
load("población.RData")
```

## Ejercicio 1. Análisis descriptivo de la población

```{r histograma-poblacion, fig.cap="Distribucion de alturas de la poblacion (N = 1500)."}
# Histograma de densidad (probability = TRUE) para poder superponer la curva normal
hist(x,
     probability = TRUE,
     col  = "lightblue",
     main = "Histograma de Alturas vs. Curva Normal",
     xlab = "Alturas (cm)",
     ylab = "Densidad")

# Secuencia de valores para evaluar la curva normal teórica
Z2 <- seq(min(x), max(x), length = 1500)
# Superpone la curva normal usando la media y desviación estándar poblacionales
lines(Z2, dnorm(Z2, mean = mean(x), sd = sd(x)), col = "red", lwd = 2)
# Línea vertical en la media poblacional
abline(v = mean(x), col = "darkblue", lwd = 2, lty = 2)
legend("topright",
       legend = "Media poblacional",
       col = "darkblue", lty = 2, lwd = 2, bty = "n")
```

El histograma no muestra una forma claramente normal — las barras no forman una campana definida y presentan irregularidades que dificultan concluir normalidad a partir del gráfico. Sin embargo, dado que se trata de alturas de personas y que esta variable típicamente sigue una distribución aproximadamente normal en poblaciones humanas, **es razonable asumir normalidad como aproximación de trabajo** para efectos del análisis.

## Ejercicio 2. Muestra aleatoria y estimación kernel

```{r muestra}
# Fija la semilla para reproducibilidad
set.seed(1117)
# Extrae una muestra aleatoria de n = 50 con reemplazo de la población x
n <- sample(x, 50, replace = TRUE)
```

```{r kernel, fig.cap="Estimacion kernel con h = 1 (rojo) y h = 5 (azul)."}
# Estima la densidad kernel gaussiana con ancho de banda h = 1 (más rígido)
densidad_h1 <- density(n, kernel = "gaussian", bw = 1)
# Estima la densidad kernel gaussiana con ancho de banda h = 5 (más suave)
densidad_h5 <- density(n, kernel = "gaussian", bw = 5)

# Histograma de fondo para contextualizar las curvas kernel
hist(n, probability = TRUE, col = "gray90", border = "white",
     ylim = c(0, max(densidad_h1$y)),
     main = "Efecto del Ancho de Banda (h) en el Kernel Gaussiano",
     xlab = "Alturas (cm)", ylab = "Densidad")

# Superpone ambas curvas kernel para comparar el efecto del ancho de banda
lines(densidad_h1, col = "tomato",    lwd = 2.5)
lines(densidad_h5, col = "royalblue", lwd = 2.5)
legend("topright",
       legend = c("Kernel h = 1", "Kernel h = 5"),
       col = c("tomato", "royalblue"), lwd = 2.5, bty = "n")
```

Con **$h = 1$** la curva sigue de cerca cada fluctuación de los datos, captando ruido muestral y revelando múltiples modas. Con **$h = 5$** la estimación es más suave pero pierde detalle — el suavizado excesivo enmascara la estructura real de la distribución. Para $n = 50$, ninguno de los dos es perfecto: **$h = 5$ es más apropiada** en el sentido de que reduce la varianza del estimador y evita el sobreajuste, pero debe interpretarse con cautela sabiendo que puede estar ocultando modas reales.

## Ejercicio 3. IC exacto con varianza conocida ($\sigma^2 = 100$)

**Deducción.** Sea $X_1, \ldots, X_n \overset{iid}{\sim} N(\theta, \sigma^2)$ con $\sigma^2 = 100$ conocida. El estimador de máxima verosimilitud es $\bar{X}_n$, con distribución exacta $\bar{X}_n \sim N(\theta, \sigma^2/n)$. El pivote

$$Z = \frac{\bar{X}_n - \theta}{\sigma/\sqrt{n}} \sim N(0,1)$$

lleva al **IC exacto al 99%**:

$$IC_{0.99} = \left[\bar{X}_n - z_{0.995}\,\frac{\sigma}{\sqrt{n}},\quad \bar{X}_n + z_{0.995}\,\frac{\sigma}{\sqrt{n}}\right]$$

```{r ic-exacto}
xbarra <- mean(n)    # media muestral, estimador de theta
varx   <- 100        # varianza poblacional asumida conocida
alpha  <- 0.01       # nivel de significancia para IC del 99%
z      <- qnorm(1 - alpha / 2)        # cuantil z_{0.995} = 2.576
ee     <- sqrt(varx / length(n))      # error estándar: sigma / sqrt(n)
ic     <- cbind(xbarra - z * ee, xbarra + z * ee)  # límites del IC

cat("Con un 99% de confianza, la altura promedio se encuentra entre",
    round(ic[1, 1], 2), "y", round(ic[1, 2], 2), "cm.")
```

## Ejercicio 4. IC asintótico con varianza desconocida

**Deducción.** Cuando $\sigma^2$ es desconocida se estima con $S_n$. Por el Teorema de Slutsky,

$$Z_n = \frac{\bar{X}_n - \theta}{S_n/\sqrt{n}} \overset{a}{\sim} N(0,1)$$

lo que da el **IC asintótico al 99%**:

$$IC_{0.99} = \left[\bar{X}_n - z_{0.995}\,\frac{S_n}{\sqrt{n}},\quad \bar{X}_n + z_{0.995}\,\frac{S_n}{\sqrt{n}}\right]$$

```{r ic-asintotico}
xbarra <- mean(n)    # media muestral
sd_    <- sd(n)      # desviación estándar muestral, estimador de sigma
alpha  <- 0.01       # nivel de significancia para IC del 99%
z      <- qnorm(1 - alpha / 2)        # cuantil z_{0.995} = 2.576
ee     <- sd_ / sqrt(length(n))       # error estándar estimado: S_n / sqrt(n)
ic     <- cbind(xbarra - z * ee, xbarra + z * ee)  # límites del IC

cat("Con un 99% de confianza, la altura promedio se encuentra entre",
    round(ic[1, 1], 2), "y", round(ic[1, 2], 2), "cm.")
```

## Ejercicio 5. IC bootstrap estándar ($B = 1000$, sin librería `boot`)

**Deducción.** El IC bootstrap estándar aproxima el error estándar de $\bar{X}_n$ con la desviación estándar de las medias bootstrap $\hat{\sigma}_{boot} = \text{sd}(\bar{X}^*_1, \ldots, \bar{X}^*_B)$, dando:

$$IC_{0.99}^{boot} = \left[\bar{X}_n - z_{0.995}\,\hat{\sigma}_{boot},\quad \bar{X}_n + z_{0.995}\,\hat{\sigma}_{boot}\right]$$

```{r ic-bootstrap}
B        <- 1000   # número de remuestras bootstrap
Tboot_b  <- c()    # vector para guardar las medias de cada remuestra

for (b in 1:B) {
  # Remuestra con reemplazo de la muestra original (tamaño igual a n)
  xb          <- sample(n, size = length(n), replace = TRUE)
  # Guarda la media de la b-ésima remuestra
  Tboot_b[b]  <- mean(xb)
}
```

```{r bootstrap-cuantil}
alpha <- 0.01                  # nivel de significancia para IC del 99%
q_z   <- qnorm(1 - alpha / 2) # cuantil z_{0.995} = 2.576
```

```{r bootstrap-media}
# Media de las medias bootstrap: aproxima la esperanza del estimador
(media_boots <- mean(Tboot_b))
```

```{r bootstrap-sd}
# Desviación estándar de las medias bootstrap: aproxima el error estándar de X_barra
(sdboot <- sd(Tboot_b))
```

```{r bootstrap-ic}
# IC bootstrap estándar: xbarra ± z * SE_boot
ic <- cbind(xbarra - q_z * sdboot,
            xbarra + q_z * sdboot)

cat("Con un 99% de confianza, la altura promedio se encuentra entre",
    round(ic[1, 1], 2), "y", round(ic[1, 2], 2), "cm.")
```

## Ejercicio 6. Comparación de los tres intervalos

Los tres métodos producen intervalos similares en este escenario (distribución aproximadamente normal, $n = 50$). El **IC exacto (a)** es teóricamente correcto bajo normalidad con $\sigma^2 = 100$ conocida, pero depende de un supuesto difícil de verificar. El **IC asintótico (b)** es el más práctico: no requiere conocer $\sigma^2$ y el TCL garantiza su validez para $n$ suficientemente grande. El **IC bootstrap (c)** es el más flexible (no asume distribución), aunque introduce variabilidad adicional por el remuestreo. En la práctica se preferiría el **IC asintótico (b)**.

---

# Parte II. Estudio de simulación

## Ejercicio 1. Objetivo del estudio de Monte Carlo

El objetivo es **evaluar empíricamente la cobertura real** de cinco métodos de construcción de IC al 99%. Dado que se dispone de la población completa, se generan $S = 1000$ muestras independientes de tamaño $n = 50$ y se calcula para cada una los cinco IC. La cobertura estimada de cada método es la proporción de intervalos que contienen al verdadero parámetro $\theta$. Cada evaluación constituye un ensayo de Bernoulli (éxito = el IC contiene a $\theta$), lo que permite estimar $p_j$ y compararla con el nivel nominal del 99%.

## Configuración

El siguiente código es el provisto por el enunciado y se usa tal cual:

```{r sim-config}
set.seed(16)  # semilla para reproducibilidad del estudio

# Función que genera una muestra aleatoria de tamaño nrep con reemplazo de la población x
gen_fun <- function(nrep = 50, x) {
  X <- sample(x, size = nrep, replace = TRUE)
  return(X)
}

# Genera S = 1000 muestras de tamaño 50 y las guarda en una lista
data <- replicate(n = 1000, gen_fun(nrep = 50, x = x), simplify = FALSE)
```

```{r sim-funciones}
# IC con pivote exacto: asume normalidad con sigma^2 = 100 conocida
# El vector devuelto es c(nivel, límite inferior, límite superior)
CI_pivote <- function(X) {
  n   <- length(X)
  IC1 <- c(0.99,
            mean(X) + qnorm(0.005) * sqrt(100),   # límite inferior
            mean(X) + qnorm(0.995) * sqrt(100))    # límite superior
  return(IC1)
}

# IC asintótico: estima sigma con la desviación estándar muestral
CI_aprox <- function(X) {
  n   <- length(X)
  IC1 <- c(0.99,
            mean(X) + qnorm(0.005) * sd(X) / sqrt(n),   # límite inferior
            mean(X) + qnorm(0.995) * sd(X) / sqrt(n))    # límite superior
  return(IC1)
}

# IC bootstrap usando la librería boot; type indica el método (bca, basic, perc)
CI_boot <- function(dat, type) {
  # Función auxiliar que calcula la media sobre un subconjunto de índices
  mean_func <- function(data, indices) {
    a <- mean(data[indices], na.rm = TRUE)
    return(a)
  }
  # Genera el objeto bootstrap con R = 1000 remuestras
  results <- boot(data = dat, statistic = mean_func, R = 1000)
  # Extrae solo los límites del IC (elimina nivel y cuantiles internos de boot.ci)
  return(boot.ci(results, conf = 0.99, type = type)[[4]][-c(2, 3)])
}
```

```{r sim-cal, message=FALSE}
library(boot)
library(purrr)

# Parámetro verdadero: media de la población completa
media.verdadera <- mean(x)

# Para cada muestra, calcula los 5 IC y verifica si cada uno contiene a theta
cal_fun <- function(dat) {
  CI1 <- CI_pivote(dat)
  CI2 <- CI_aprox(dat)
  CI3 <- CI_boot(dat, "bca")    # bootstrap BCa (sesgo corregido y acelerado)
  CI4 <- CI_boot(dat, "basic")  # bootstrap básico
  CI5 <- CI_boot(dat, "perc")   # bootstrap percentil

  # findInterval devuelve 1 si media.verdadera cae estrictamente entre los límites
  # Se usa [-1] para quitar el nivel (0.99) y dejar solo [límite inf, límite sup]
  return(c(findInterval(vec = CI1[-1], x = media.verdadera) == 1,
           findInterval(vec = CI2[-1], x = media.verdadera) == 1,
           findInterval(vec = CI3[-1], x = media.verdadera) == 1,
           findInterval(vec = CI4[-1], x = media.verdadera) == 1,
           findInterval(vec = CI5[-1], x = media.verdadera) == 1))
}

# Aplica cal_fun a cada una de las 1000 muestras
results <- map(data, cal_fun)
```

```{r sim-cobertura}
# Convierte la lista de resultados en una matriz (1000 x 5) y suma por columna
# Divide entre 1000 para obtener la proporción de cobertura de cada método
porcentaje.cobertura <- apply(do.call(rbind, results), 2, sum) / 1000
porcentaje.cobertura
```

## Ejercicio 2. Resultados con medidas de variabilidad

Cada repetición es un ensayo de Bernoulli: éxito si el IC contiene a $\theta$. La cobertura estimada del método $j$ es $\hat{p}_j$ y su error estándar es $\widehat{SE}(\hat{p}_j) = \sqrt{\hat{p}_j(1-\hat{p}_j)/S}$.

```{r tabla-cobertura, echo=FALSE}
metodos <- c("Pivote (var. conocida)", "Asintotico (var. desconocida)",
             "Bootstrap BCA", "Bootstrap Basic", "Bootstrap Percentil")
p_hat <- porcentaje.cobertura
# Error estándar de una proporción estimada sobre S = 1000 ensayos de Bernoulli
se    <- sqrt(p_hat * (1 - p_hat) / 1000)
# IC del 95% para la cobertura estimada, truncado a [0, 1]
li    <- pmax(p_hat - 1.96 * se, 0)
ls    <- pmin(p_hat + 1.96 * se, 1)

tabla <- data.frame(
  Metodo    = metodos,
  Cobertura = round(p_hat, 4),
  SE        = round(se,    4),
  IC95_inf  = round(li,    4),
  IC95_sup  = round(ls,    4)
)
knitr::kable(tabla,
             col.names = c("Metodo", "Cobertura", "Error estandar",
                           "IC 95% inf.", "IC 95% sup."),
             caption   = "Cobertura empirica de los cinco metodos (semilla 16, S = 1000)")
```

## Ejercicio 3. Comparación de coberturas y efecto de la semilla

**¿Difieren del 99%?** El método de pivote alcanza cobertura del 100%, superior al nivel nominal. Esto ocurre porque se asume $\sigma^2 = 100$ cuando la varianza real de la población es $\approx 125.4$, produciendo un IC más ancho de lo necesario — es decir, el método es conservador. Los métodos asintótico y bootstrap se acercan razonablemente al 99%, con variaciones dentro del margen de error Monte Carlo esperado.

**¿Qué cobertura se esperaba para el pivote?** Dado que $\sigma^2 = 100 < \sigma^2_{real}$, el IC construido con el pivote es más ancho de lo que correspondería, por lo que se espera una cobertura *superior* al 99%. Esto es consistente con el resultado observado.

**Tres semillas adicionales:**

```{r semillas-alt}
# Matriz para guardar las coberturas de las 3 semillas × 5 métodos
coberturas_alt <- matrix(NA, nrow = 3, ncol = 5)
semillas       <- c(42, 123, 999)

for (i in seq_along(semillas)) {
  set.seed(semillas[i])
  # Genera 1000 muestras nuevas con la semilla alternativa
  data_alt            <- replicate(n = 1000, gen_fun(nrep = 50, x = x), simplify = FALSE)
  results_alt         <- map(data_alt, cal_fun)
  # Calcula la cobertura de cada método para esta semilla
  coberturas_alt[i, ] <- apply(do.call(rbind, results_alt), 2, sum) / 1000
}

tabla_semillas <- data.frame(
  Semilla    = semillas,
  Pivote     = coberturas_alt[, 1],
  Asintotico = coberturas_alt[, 2],
  BCA        = coberturas_alt[, 3],
  Basic      = coberturas_alt[, 4],
  Percentil  = coberturas_alt[, 5]
)
knitr::kable(tabla_semillas,
             col.names = c("Semilla", "Pivote", "Asintotico",
                           "Boot BCA", "Boot Basic", "Boot Percentil"),
             caption   = "Cobertura empirica segun semilla (S = 1000)")
```

Las coberturas son estables entre semillas. El pivote mantiene cobertura de ~100% en todos los casos. Los métodos asintótico y bootstrap oscilan cerca del 99% dentro del margen de variabilidad Monte Carlo esperado.

## Ejercicio 4. Diseño de una simulación más completa

Para obtener evidencia más sólida se propone una simulación factorial que varíe:

- **Tamaño de muestra:** $n \in \{15, 30, 50, 100, 200\}$, para estudiar la velocidad de convergencia al nivel nominal.
- **Número de repeticiones:** $S = 5000$ o más, reduciendo el error estándar de $\hat{p}$ por debajo de 0.3 puntos porcentuales.
- **Distribución de la población:** reemplazar la población de alturas por datos de distribuciones asimétricas ($\chi^2$, log-normal) o bimodales, para evaluar robustez de cada método ante desviaciones de la normalidad.
- **Múltiples semillas:** usar al menos 20 semillas y reportar la mediana y rango intercuartílico de las coberturas, en lugar de depender de una sola.

Se reportaría una tabla o gráfico de cobertura versus $n$ para cada método y distribución, lo que permitiría identificar a partir de qué $n$ cada método alcanza el nivel nominal y cuál es más robusto.
