---
title: "Manual para el curso Modelos Lineales Avanzados (XS-0125) Segundo Examen"
author: "Anderson Martínez, Sebastián Calvo, Justin Zhu, Fabián Almirall"
output:
  pdf_document:
    toc: true
    toc_depth: 3
    number_sections: true
  word_document:
    toc: true
    toc_depth: '3'
---

# Variables continuas como predictores

Este tipo de variables sería como si en el ejemplo de `Papel` que lo analizamos en el caso anterior tuviera el factor de temperatura, como una variable númerica, no como una categoría. Dado esto, para estos casos es crucial el **supuesto de linealidad**.

## Comparación del diseño de papel, cuando la variable temperatura es númerica o categórica

Para dicho experimentop teníamos dos niveles:

+ Nivel 1: El número de muestras , este tiene como factor la temperatura. *Es importante notar que la temperatura puede ser un factor o una variable continua.*


+ NIvel 2: El lote, este tiene como factor el método.


*A continuación se le brinda un ejemplo de gráfico de la temperatura como categoría*


```{r,echo=FALSE}
library(ggplot2)
library(dplyr)

# 1. Simulación de datos basada en image_664bac.png
set.seed(123)
temperaturas <- c(200, 225, 250, 275)
lotes <- c(1, 2, 3)
n_muestras <- 4 # Puntos por combinación

df_simulado <- expand.grid(
  temp = temperaturas,
  lote = as.factor(lotes),
  replica = 1:n_muestras
) %>%
  mutate(
    # Simulación de resistencia en el rango [26, 45]
    res = 25 + (as.numeric(lote) * 2) + (temp * 0.03) + rnorm(n(), 0, 1.5)
  )

# 2. Gráfico con colores por lote y sin medias
ggplot(df_simulado, aes(x = temp, y = res, color = lote)) +
  geom_point(size = 2.25, alpha = 0.8) + # Solo los puntos de datos
  facet_wrap(~ lote) + # Un panel por lote
  scale_color_manual(values = c("#E41A1C", "#377EB8", "#4DAF4A")) + # Colores personalizados
  labs(
    title = "Número de  Lote",
    x = "Temperatura (°C)",
    y = "Resistencia",
    color = "Lote"
  ) +
  theme_bw() +
  theme(legend.position = "none",plot.title = element_text(hjust = 0.5)) # Quitamos la leyenda porque ya está el título en el panel
```
*A continuación se le brinda un ejemplo de gráfico de la temperatura como númerica*


```{r,warning=FALSE, message=FALSE, echo=FALSE}
ggplot(df_simulado, aes(x = temp, y = res, color = lote)) +
  geom_point(size = 2, alpha = 0.6) + # Puntos de datos observados
  
  # 2. Agregar la línea de regresión para el supuesto de linealidad
  # 'method = lm' ajusta un modelo lineal (y = a + bx)
  geom_smooth(method = "lm", se = FALSE, size = 1) + 
  
  facet_wrap(~ lote) +
  scale_color_manual(values = c("#E41A1C", "#377EB8", "#4DAF4A")) +
  labs(
    title = "Relación Lineal: Resistencia vs Temperatura",
    subtitle = "Ajuste lineal por Lote (Variable Continua)",
    x = "Temperatura (°C)",
    y = "Resistencia"
  ) +
  theme_bw() +
  theme(
    plot.title = element_text(hjust = 0.5, face = "bold"), # Título centrado y en negrita
    plot.subtitle = element_text(hjust = 0.5),            # Subtítulo centrado
    legend.position = "none"
  )
```


Para convertir la variable temperatura a una variable númerica, es super importante que se cumpla el **suspuesto de linealidad**, para poder realizar este cambió en el análisis. Si sucede que los puntos tienen otra forma, como una cuadrática, logarítmica etc. Se necesitarian más datos, para asegurarlo, en cambió con la linealidad, esto no sucede así, debido a que es usual que con 4 datos está se pueda observar correctamente. Es importante resaltar que la linealidad se debe cumplir dentro de la unidad de nivel 2, en nuestro ejemplo sería, en cada lote. Si sucede el caso de que en todos los lotes, los datos están muy desordenos, es altamente recomendado trabajarlo como factor.Por último, si tenemos muchas observaciones dentro de cada lote, lo recomendable es realizar agrupaciones, para tener un mayor control de la variable.


## Modelos para variables continuas en modelos mixtos

Una vez teniendo en cuenta las diferencias entre una variable categórica y una continua, a continuacón se le presentan ambos modelos:

*Los siguientes modelos, se contruyen basados en el ejemplo del experimento Papel*

### Modelo con interacción de una variable categórica



$$y_{ijkl} = \beta_0+\alpha_i+\beta_j+(\alpha\beta)_{ij}+\delta_k+\varepsilon_{ijkl}$$

donde:

+ **Los factores fijos corresponden a :** $\beta_0:$ Es el intercepto,$\alpha_i:$ Efécto del método,$\beta_j:$ Efecto de la temperatura y el efecto de interación entre estos factores $(\alpha\beta)_{ij}$


+ **Las distribuciones de los factores aleatorios, asociadas al modelo corresponden a :** $\delta_k\sim\mathcal{N}(0,\sigma^2_2\delta)$. De $\varepsilon\sim\mathcal{N}(0,\sigma^2_2\varepsilon)$, también esta la distribución $Y_{ij}\sim\mathcal{N}(\mu_j,\sigma^2_2\varepsilon)$. Por último, sabemos que $\delta_k = \mu_k-\mu$, de esto obtenemos que $\mu_j\sim\mathcal{N}(0,\sigma^2_2\delta)$ 


### Modelo con interacción de una variable númerica

Para este modelo debemos pensar que la temperatura no es un factor, sino quna variable númerica, que cumple con el supuesto de linealidad. Dado lo anterior, el modelo resultante queda de la siguiente manera:


$$y_{iTjkl} = \beta_0+\alpha_i+\gamma_1T+\omega_iT+\delta_{k(i)}+\lambda_{k(i)}T+\varepsilon_{ijkl}$$

Utilizando tratamiento de referencia

donde:

+ $\beta_0:$ Es el intercepto del modelo.

+ $\alpha_i:$ Efecto del método, con las restricciones $\alpha_1 = 0$.

+ $\delta_{k(i)}:$ Efecto del lote del i-ésimo método, el cuál tiene la distribuación $\delta_k\sim\mathcal{N}(0,\sigma^2_2\delta)$.

+ $\lambda_{k(i)}:$ Es lo que aumenta o disminuye la pendiente de ese lote, con respecto a la pendiente general del método i-ésimo, lo cual es lo mismo que decir que el efecto de interacción entre lote y temperatura, el mismo se distribuye como  $\lambda_{k(1)}\sim\mathcal{N}(0,\sigma^2_\lambda)$.


**Modelo para el método 1**

$$y_{1Tjkl} = \beta_0+\gamma_1T+\delta_{k(1)}+\lambda_{k(1)}T+\varepsilon_{ijkl}$$

donde:

+ $\beta_0:$ Es el intercepto del modelo.

+ $\gamma_1:$ Es la pendiente.

+ $\delta_{k(1)}:$ Efecto del lote dentro del método 1, este se ubica en el intercepto, el cual se distribute como $\delta_{k(1)}\sim\mathcal{N}(0,\sigma^2_\delta)$


+ Es lo que aumenta o disminuye la pendiente de ese lote, con respecto a la pendiente general del método 1  $\lambda_{k(1)}\sim\mathcal{N}(0,\sigma^2_\lambda)$

**Modelo para el método 2**

$$y_{2Tjkl} = (\beta_0+\alpha_2)+(\gamma_1+\omega_2)T+\varepsilon_{ijkl}$$

donde:

+ $\beta_0+\alpha_2:$ Es el intercepto del modelo, en este caso $\alpha_2$ representa cuando cambia la media con respecto al método 1 en el intercepto.

+ $\gamma_1+\omega_2:$ Es la pendiente.
 
 


**Modelo para el método 3**


$$y_{3Tjkl} = (\beta_0+\alpha_3)+(\gamma_1+\omega_3)T+\varepsilon_{ijkl}$$

donde:

+ $\beta_0+\alpha_3:$ Es el intercepto del modelo, en este caso $\alpha_3$ representa cuando cambia la media con respecto al método 1 en el intercepto.

+ $\gamma_1+\omega_3:$ Es la pendiente.  
 


```{r, warning=FALSE, message=FALSE, echo=FALSE}
# 1. Definición de parámetros
mu <- 35
beta <- 0.08
alphas <- c(-4, 0, 4)
x_start <- 200 # Inicio del eje visible

df_lineas <- data.frame(
  temp = rep(seq(200, 275, length.out = 100), 3),
  metodo = rep(c("Método 1", "Método 2", "Método 3"), each = 100),
  alpha_val = rep(alphas, each = 100)
) %>%
  mutate(res = mu + alpha_val + (beta * (temp - 237.5)))

# 2. Gráfico con alpha en el intercepto (inicio del eje)
ggplot(df_lineas, aes(x = temp, y = res, color = metodo)) +
  geom_line(size = 1.1) +
  # Referencia de la Gran Media (Global Mean)
  geom_segment(aes(x = 200, xend = 275, y = mu + (beta * (200 - 237.5)), 
                   yend = mu + (beta * (275 - 237.5))), 
               color = "black", linetype = "dotted") +
  
  # --- MODIFICACIÓN DE PARÁMETROS PARA EL INTERCEPTO ---
  # Dibujamos las llaves justo en x = 200 (el intercepto del gráfico)
  annotate("segment", x = 200, xend = 200, y = 32, yend = 28, # Alpha 1
           arrow = arrow(ends = "both", length = unit(0.15, "cm")), color = "red") +
  annotate("text", x = 203, y = 30, label = "alpha[2]", parse = TRUE, color = "red") +
  
 annotate("segment", 
         x = 198, xend = 198,        # 'x' menor para que esté más atrás
         y = 36, yend = 28,          # 'y' menores para que esté abajo
         arrow = arrow(ends = "both", length = unit(0.15, "cm")), 
         color = "darkgreen") +
 annotate("text", 
         x = 195,                    # 'x' un poco antes del segmento para no traslapar
         y = 33.5,                     # 'y' central entre 32 y 28
         label = "alpha[3]", 
         parse = TRUE, 
         color = "darkgreen")+
  
  scale_color_manual(values = c("#E41A1C", "#377EB8", "#4DAF4A")) +
  labs(
    title = "Representación de los Efectos Fijos del Método",
    subtitle = expression(paste("Distancia del intercepto definida por ", alpha[i], " = ", mu[i], " - ", mu)),
    x = "Temperatura (°C)",
    y = "Resistencia"
  ) +
  theme_minimal() +
  theme(plot.title = element_text(hjust = 0.5, face = "bold"),
        plot.subtitle = element_text(hjust = 0.5))
```


Cuando no hay interacción los $\alpha$, representan la diferencias entre las medias con respecto al método 1 (referencia).En el caso cuando hay interacción, los $\alpha$ representan la diferencia cuando la temperatura es 0, lo cual no tendría ningún sentido en el experimento de papel, en otros casos ese análisis si puede tener sentido.

*A continuación se le presenta de un gráfico de cuando no se presenta interacción entre lote y método, pero si entre método y temperatura*

**Nota: Puede ser que salga una pregunta de crear este gráfico en el examen, por ello el código queará visible y comentado**

```{r}
# 1. Simulación de datos con Interacción (Pendientes diferentes)
set.seed(2026)
temp_cont <- seq(200, 275, length.out = 50)
metodos <- c("Metodo 1", "Metodo 2", "Metodo 3")

df_interaccion <- expand.grid(
  temp = temp_cont,
  metodo = metodos,
  lote_id = 1:4
) %>%
  mutate(
    lote_unico = as.factor(paste(metodo, "Lote", lote_id)),
    # INTERACCIÓN: Cada método tiene una pendiente (beta) distinta
    beta = case_when(
      metodo == "Metodo 1" ~ 0.04,
      metodo == "Metodo 2" ~ 0.44, # Pendiente más pronunciada
      metodo == "Metodo 3" ~ -0.20 # Pendiente negativa
    ),
    # Efecto del lote (desplazamiento vertical constante = no interacción lote x temp)
    efecto_lote = lote_id * 2.5,
    # Resultado lineal exacto (sin ruido para que sean líneas rectas puras)
    res = 18 + efecto_lote + (beta * temp)
  )

# 2. Cálculo de la línea de la media por método
df_medias <- df_interaccion %>%
  group_by(metodo, temp) %>%
  summarise(res_media = mean(res), .groups = 'drop')

# 3. Gráfico Único
ggplot() +
  # Líneas de los Lotes (delgadas, color según método)
  geom_line(data = df_interaccion, 
            aes(x = temp, y = res, color = metodo, group = lote_unico), 
            size = 0.7, alpha = 0.4) +
  
  # LÍNEAS DE LA MEDIA (más gruesas y de un color sólido para contrastar)
  # Usamos 'grey20' o un color oscuro para que resalte sobre los colores de los lotes
  geom_line(data = df_medias, 
            aes(x = temp, y = res_media, group = metodo, color = metodo), 
            size = 1) +
  
  # Estética y Etiquetas
  scale_color_manual(values = c("Metodo 1" = "#E41A1C", 
                                "Metodo 2" = "#377EB8", 
                                "Metodo 3" = "#4DAF4A")) +
  labs(
    title = "Modelo Lineal con Interacción Método × Temperatura",
    x = "Temperatura (°C)",
    y = "Resistencia",
    color = "Método"
  ) +
  theme_minimal() +
  theme(
    plot.title = element_text(hjust = 0.5, face = "bold"),
    plot.subtitle = element_text(hjust = 0.5),
    legend.position = "bottom"
  )
```


No habría interacción entre lote y método, cuando dentro de un mismo método las lineas son paralelas, como se pudo observar en el gráfico anterior. Por lo que en este caso $\sigma_{\lambda} = 0$ 

*A continuación se le presenta  el caaso contrario, el cual es un gráfico de cuando se presenta interacción entre lote y método, pero no entre método y temperatura*


```{r}
# 1. Simulación (Mantenemos tu lógica exacta)
set.seed(2026)
temp_cont <- seq(200, 275, length.out = 50)
metodos <- c("Metodo 1", "Metodo 2", "Metodo 3")
lotes_por_metodo <- 1:4

df_pendientes <- expand.grid(
  temp = temp_cont,
  metodo = metodos,
  lote_id = lotes_por_metodo
) %>%
  group_by(metodo, lote_id) %>%
  mutate(
    lote_unico = as.factor(paste(metodo, "Lote", lote_id)),
    beta_base = 0.20,
    beta_lote = rnorm(1, mean = 0, sd = 0.15), 
    beta_final = beta_base + beta_lote,
    efecto_metodo = case_when(
      metodo == "Metodo 1" ~ 10,
      metodo == "Metodo 2" ~ 30,
      metodo == "Metodo 3" ~ 50
    ),
    res = efecto_metodo + (beta_final * (temp - 200))
  ) %>%
  ungroup()

# 2. SOLUCIÓN AL ERROR: Crear un dataframe de medias INDEPENDIENTE
# Esto garantiza que las líneas negras sean perfectamente paralelas (Pendiente = 0.20)
df_medias_p <- expand.grid(
  temp = temp_cont,
  metodo = metodos
) %>%
  mutate(
    efecto_metodo = case_when(
      metodo == "Metodo 1" ~ 10,
      metodo == "Metodo 2" ~ 30,
      metodo == "Metodo 3" ~ 50
    ),
    res_media = efecto_metodo + (0.20 * (temp - 200)) # Pendiente fija
  )

# 3. Gráfico Único
ggplot() +
  # Líneas de los lotes (Divergentes)
  geom_line(data = df_pendientes, 
            aes(x = temp, y = res, color = metodo, group = lote_unico), 
            size = 0.7, alpha = 0.4) +
  
  # Líneas de la MEDIA (Negras y PARALELAS)
  geom_line(data = df_medias_p, 
            aes(x = temp, y = res_media, group = metodo), 
            color = "black", size = 1.2) +
  
  scale_color_manual(values = c("Metodo 1" = "#E41A1C", 
                                "Metodo 2" = "#377EB8", 
                                "Metodo 3" = "#4DAF4A")) +
  labs(
    title = "Interacción Lote × Método",
    x = "Temperatura (°C)",
    y = "Resistencia",
    color = "Método"
  ) +
  theme_minimal() +
  theme(
    plot.title = element_text(hjust = 0.5, face = "bold"),
    plot.subtitle = element_text(hjust = 0.5),
    legend.position = "bottom"
  )
```



Observe que para este caso hay interacción entre lote y método, ya que las pendientes de todos los lotes son muy distintas, pero para el caso de método y temperatura no hay interacción debido a que las pendientes son las mismas. Para esta situación el $\delta_k= \mu_{k(i)}-\mu_{(i)}$, debido a que este diseño es anidado y por la interacción se tiene que considerar el método en el que se encuentra, ya que los lotes son únicos para cada método.Por último, si hay interación entonces $\sigma_{\lambda}^2 \neq 0$


En muchas ocasiones nuestro objetivo no se centra en la parte aleatoria, sin embargo siempre se debe analizar primero, comenzando con la interacción aleatorio, como en este ejemplo es $\lambda_{k(i)}$.


Existe otro caso, donde no tiene sentido tener el intercepto en el modelo el cual se debe observar de la siguiente manera.

```{r, message=FALSE}
# 1. Simulación de datos: Interacción Lote x Temperatura
set.seed(2026)
temp_cont <- seq(200, 275, length.out = 50)
metodos <- c("Metodo 1", "Metodo 2", "Metodo 3")
lotes_por_metodo <- 1:4
df_pendientes <- expand.grid(
  temp = temp_cont,
  metodo = metodos,
  lote_id = lotes_por_metodo
) %>%
  group_by(metodo, lote_id) %>%
  mutate(
    lote_unico = as.factor(paste(metodo, "Lote", lote_id)),
    # 1. NO INTERACCIÓN MÉTODO x TEMP: Pendiente base igual para todos

    beta_base = 0.20,
    # 2. INTERACCIÓN LOTE x TEMP: Variación en pendiente (beta)
    # Aumentamos el sd para que se note la diferencia de inclinación
    beta_lote = rnorm(1, mean = 0, sd = 0.15), 
    beta_final = beta_base + beta_lote,
    # Efecto del Método (Intercepto fijo por método)

    efecto_metodo = case_when(
      metodo == "Metodo 1" ~ 10,
      metodo == "Metodo 2" ~ 10,
      metodo == "Metodo 3" ~ 10
    ),
    # Resultado lineal: Todos los lotes de un método comparten el mismo intercepto
    # pero difieren en su pendiente (beta_final)
    res = efecto_metodo + (beta_final * (temp - 200))
  ) %>%
  ungroup()
# 2. Cálculo de la línea de la media por método
df_medias_p <- df_pendientes %>%
  group_by(metodo, temp) %>%
  summarise(res_media = mean(res), .groups = 'drop')
# 3. Gráfico Único
ggplot() +  # Líneas de los Lotes (Mismo origen, distinta pendiente)
  # geom_line(data = df_pendientes, 
  #           aes(x = temp, y = res, color = metodo, group = lote_unico), 
  #           size = 0.7, alpha = 0.4) +
  # Líneas de la MEDIA (
  geom_line(data = df_medias_p, 
            aes(x = temp, y = res_media, group = metodo), 
            color = "black", size = 1.2) +
  #scale_color_manual(values = c("Metodo 1" = "#E41A1C", "Metodo 2" = "#377EB8", "Metodo 3" = "#4DAF4A")) +
  labs(
    title = "Interacción Lote × Temperatura",
    x = "Temperatura (°C)",
    y = "Resistencia",
    color = "Método"
  ) +
  theme_minimal() +
  theme(
    plot.title = element_text(hjust = 0.5, face = "bold"),
    plot.subtitle = element_text(hjust = 0.5),
    legend.position = "bottom"
  )
```


# Análisis del experimento papel

```{r, echo=FALSE}
load("papel.Rdata")
base$metodo=factor(base$metodo)
base$lote=factor(base$lote)
```



```{r}
library(lattice)
xyplot(res~temp|lote,type=c("r","p"),xlab="temperatura",
ylab="resistencia",data=base)
```

Observe que en este caso, en la mayoría hya linealiad, en algunos hay otros comportamuientos, pero los mismos no son consistentes. Además con solo cuatro puntos no podemos asegurar ningún otro tipo de comportamiento, por lo que asumimos que se cumple el supuesto de linealidad.


*De la siguiente forma, obtenemos cuantos lotes por cada método tenemos *

```{r}
apply(table(base$metodo, base$lote) > 0,1,sum)
```

*A continuación se gráfican los lotes dentro de cada método*

```{r}
xyplot(res~temp|metodo,groups=lote,type=c("r"),xlab="temperatura",
ylab="resistencia",layout=c(3,1),data=base)
```

En este caso note que las pendientes de los lotes no son iguales dentro de cada método, por lo que se podría sospechar de una posible interacción entre lote y temperatura.

*A continuación se gráfican las lineas de cada método*

```{r}
xyplot(res~temp,groups=metodo,type=c("r"),xlab="temperatura",
ylab="resistencia",data=base,auto.key = T)
```

Apesar de que se observe una pequeña interacción, no es tan fuerte como la que se vió en el gráfico anterior. *Es importante resaltar que esto lo estamos haciendo debido a que la temperatura es bastante lineal*.

**Nota:** La ventaja de que la temperatura sea númerica y super lineal, es se puede usar para interpolar valores para cualquier temperatura.


## Modelo completo para el experimento de papel

Se tiene el siguiente modelo:


$$y_{iTjkl} = \beta_0+\beta_1T+\alpha_i+\gamma_jT+\omega_iT+\delta_{k(i)}+\lambda_{k(i)}T+\varepsilon_{ijkl}$$
donde:

Usando tratamiento de referencia

+ $\alpha_i:$ Efecto del i-ésimo método en el intercepto,con las retricciones $\alpha_1 = 0$ y que $\alpha_2 = \mu_{2,T=0}-\mu_{1,T=0}$, *La representación gráfica de estos efectos se encuentran en la sección de arriba*.

+ $\beta_1:$ Pendiente de la temperatura.

+ $\gamma_j;$ Efecto j-ésimo de interacción entre el método y temperatura, con la restricción $\gamma_1 = 0$, este significa cuánto aumenta la temperatura con respecto al método 1.


+ $\delta_k:$ Efecto del lote 

**Las ecuaciones de las rectas para cada método son las siguientes**

**Método 1**

$\mu_{1,T}= \beta_0+\beta_1T$


**Método 2**

$\mu_{2,T}= (\beta_0+\alpha_2)+(\beta_1+\gamma_2)T$


**Método 3**

$\mu_{3,T}= (\beta_0+\alpha_3)+(\beta_1+\gamma_3)T$


Note que mediante las restas de estas ecuaciones cuando $T = 0$, obtenemos los $\alpha_i$


